---
title: "Buscar en un corpus de SPDF y contar apariciones por obra y año"
output: rmarkdown::html_vignette
vignette: >
  %\VignetteIndexEntry{Buscar en un corpus de SPDF y contar apariciones por obra y año}
  %\VignetteEngine{knitr::rmarkdown}
  %\VignetteEncoding{UTF-8}
---

```{r, include = FALSE}
knitr::opts_chunk$set(collapse = TRUE, comment = "#>")
```

Un fichero SPDF guarda un documento ya leído: su texto, su ficha bibliográfica en
CSL-JSON y, para cada pasaje, el ancla exacta de donde sale (la página impresa, el folio,
el segundo de una grabación, el verso). Para la investigación en humanidades digitales
eso significa que cada recuento puede volver a su fuente y que cada cita imprime solo lo
que dice el original.

Esta viñeta recorre un caso típico: reunir varias obras, buscar en todas a la vez,
contar cuántas veces aparece cada término por obra y por año, y citar los pasajes.

```{r setup}
library(spdf)
```

## El corpus

El paquete trae cuatro fragmentos breves de ediciones de dominio público, transcritos
literalmente de fuentes identificadas (la ficha de cada uno lo detalla en su nota):

- el prólogo del *Quijote* en la edición de Madrid de 1608, con la ese larga y las
  abreviaturas como se imprimieron;
- el comienzo del *Lazarillo de Tormes* en la edición de Madrid de 1921;
- dos rimas de Bécquer en sus *Obras* de 1885;
- dos poemas de las *Poesías* de Garcilaso (1919), en un fichero del formato anterior
  4.1, que se lee igual que los nuevos.

En un proyecto real serían cientos de ficheros en una carpeta; el código no cambia.

```{r}
archivos <- list.files(system.file("extdata", package = "spdf"), pattern = "\\.spdf$", full.names = TRUE)
corpus <- spdf_corpus(archivos)
corpus[, c("title", "authors", "year", "language", "fragments", "legacy")]
```

Cada documento se abre en modo de solo lectura y sin ejecutar nada de lo que contenga:
un SPDF recibido de fuera es un dato, no un programa.

## Buscar en todas las obras

`spdf_corpus_search()` aplica la búsqueda léxica de referencia de la especificación a
cada fichero y devuelve una fila por pasaje, con su cita y su URI de ancla. La búsqueda
no distingue mayúsculas ni tildes, admite frases entre comillas y alcanza también la
capa de ortografía modernizada: el *Quijote* de 1608 imprime «hermoſo», con ese larga,
pero buscar «hermoso» lo encuentra.

```{r}
hallazgos <- spdf_corpus_search(archivos, "hermoso")
hallazgos$title
hallazgos$citation
substr(hallazgos$text, 1, 90)
```

La cita sale del ancla, no de un cálculo aproximado. El prólogo del *Quijote* ocupa
páginas sin numerar y se cita «s. p.»; el texto empieza en el folio I recto; un folio
que no está impreso y se dedujo va entre corchetes; y un pasaje que pasa de una página a
otra se cita con las dos.

```{r}
quijote <- spdf_open(system.file("extdata", "quijote.spdf", package = "spdf"))
fragmentos <- spdf_fragments(quijote)
ficha <- spdf_metadata(quijote)
vapply(seq_len(nrow(fragmentos)), function(i) {
  spdf_cite(ficha, fragmentos$anchor[[i]], fragmentos$anchor_end[[i]], locale = "es")
}, character(1))
```

Cuando se cita una frase concreta y no el fragmento entero, hay que citar la página en
la que está la frase, no la del comienzo del fragmento. El fragmento `q5` empieza al pie
del folio I recto y sigue en el vuelto; `spdf_cite_passage()` cita cada frase por su
página:

```{r}
cruza <- fragmentos[fragmentos$id == "q5", ]
n <- nchar(cruza$text)
spdf_cite_passage(quijote, "q5", substr(cruza$text, 1, 15))$text       # al pie del recto
spdf_cite_passage(quijote, "q5", substr(cruza$text, n - 30, n))$text   # en el vuelto
```

La URI de ancla identifica el pasaje de forma portátil, por la huella del original,
aunque el fichero cambie de nombre o de carpeta, y `spdf_locate()` la resuelve:

```{r}
hallazgos$anchor_uri[2]
str(spdf_locate(quijote, hallazgos$anchor_uri[2]))
```

## Contar apariciones por obra y año

`spdf_count_terms()` cuenta, para cada obra y cada término, los fragmentos que lo
contienen y las apariciones del término en ellos. Como la búsqueda, cuenta sobre la capa
modernizada cuando la hay: «coſa» cuenta como «cosa».

```{r}
terminos <- c("hijo", "cosa", "cosas", "merced", "dulce", "poesía")
recuento <- spdf_count_terms(archivos, terminos)
recuento[recuento$occurrences > 0, c("title", "year", "term", "fragments", "occurrences")]
```

Con R base se agrega por año en una línea:

```{r}
aggregate(occurrences ~ year + term, data = recuento, FUN = sum, subset = occurrences > 0)
```

Y con dplyr, si está instalado, la tabla habitual de obra por término:

```{r, eval = requireNamespace("dplyr", quietly = TRUE), message = FALSE}
library(dplyr)
recuento |>
  group_by(year, title) |>
  summarise(apariciones = sum(occurrences), terminos = sum(occurrences > 0), .groups = "drop") |>
  arrange(year)
```

Como los ficheros SPDF de este paquete son fragmentos, los números son pequeños; con
obras completas el mismo código da series que se pueden comparar por décadas o por
autores.

## Volver a la fuente

Todo recuento debería poder auditarse. Las tablas de pasajes y de unidades citables
son tibbles con los nombres de columna de la especificación:

```{r}
spdf_units(quijote)[, c("ord", "printed", "reader", "confidence")]
```

`reader` dice qué leyó cada página (la capa de texto del PDF, un modelo de visión, una
transcripción) y `confidence` con qué seguridad: datos que conviene declarar en la
metodología de cualquier trabajo con texto digitalizado.

## Exportar la bibliografía

La ficha de cada obra es un ítem CSL-JSON, así que pasa sin pérdidas a Zotero, Pandoc o
citeproc; también hay BibTeX, con claves estables entre herramientas:

```{r}
cat(spdf_bibtex(quijote))
spdf_close(quijote)
```

Para una edición digital, `spdf_tei()`, `spdf_alto()` y `spdf_iiif()` exportan el
documento a TEI, ALTO e IIIF.

## Validar antes de analizar

Antes de procesar un corpus recibido conviene validar cada fichero. `spdf_validate()`
aplica las comprobaciones de la especificación y devuelve sus códigos de error y de
aviso:

```{r}
informe <- lapply(archivos, spdf_validate)
data.frame(
  archivo = basename(archivos),
  valido = vapply(informe, function(r) r$valid, logical(1)),
  avisos = vapply(informe, function(r) paste(vapply(r$warnings, function(w) w$code, ""), collapse = " "), "")
)
```

El aviso W110 de Garcilaso solo señala que es un fichero del formato anterior: se lee
completo a través de la vista 5.0.
