---
title: "Buscar en un corpus de SPDF y contar apariciones por obra y año"
output: rmarkdown::html_vignette
vignette: >
  %\VignetteIndexEntry{Buscar en un corpus de SPDF y contar apariciones por obra y año}
  %\VignetteEngine{knitr::rmarkdown}
  %\VignetteEncoding{UTF-8}
---

```{r, include = FALSE}
knitr::opts_chunk$set(collapse = TRUE, comment = "#>")
```

Un fichero SPDF guarda un documento ya leído: su texto, su ficha bibliográfica en
CSL-JSON y, para cada pasaje, el ancla exacta de donde sale (la página impresa, el folio,
el segundo de una grabación, el verso). Para la investigación en humanidades digitales
eso significa que cada recuento puede volver a su fuente y que cada cita imprime solo lo
que dice el original.

Esta viñeta recorre un caso típico: reunir varias obras, buscar en todas a la vez,
contar cuántas veces aparece cada término por obra y por año, y citar los pasajes.

```{r setup}
library(spdf)
```

## El corpus

El paquete trae cuatro fragmentos breves de obras de dominio público: el *Lazarillo de
Tormes* (1554), las *Obras* de Garcilaso anotadas por Herrera (1580, un fichero del
formato anterior 4.1 que se lee igual que los nuevos), el *Quijote* (1605) y las
*Rimas* de Bécquer (1871). En un proyecto real serían cientos de ficheros en una
carpeta; el código no cambia.

```{r}
archivos <- list.files(system.file("extdata", package = "spdf"), pattern = "\\.spdf$", full.names = TRUE)
corpus <- spdf_corpus(archivos)
corpus[, c("title", "authors", "year", "language", "fragments", "legacy")]
```

Cada documento se abre en modo de solo lectura y sin ejecutar nada de lo que contenga:
un SPDF recibido de fuera es un dato, no un programa.

## Buscar en todas las obras

`spdf_corpus_search()` aplica la búsqueda léxica de referencia de la especificación a
cada fichero y devuelve una fila por pasaje, con su cita y su URI de ancla. La búsqueda
no distingue mayúsculas ni tildes, admite frases entre comillas y alcanza también la
capa de ortografía modernizada: en el *Lazarillo* impreso se lee «coſas», pero buscar
«cosas» lo encuentra.

```{r}
hallazgos <- spdf_corpus_search(archivos, "cosas")
hallazgos$text
hallazgos$citation
```

La cita sale del ancla, no de un cálculo aproximado. En el *Quijote* se ve mejor: la
portada no lleva número y se cita «s. p.»; los preliminares conservan su numeración
romana; un folio que el lector dedujo, porque no estaba impreso, va entre corchetes; y
un pasaje que cruza de una página a otra se cita con las dos.

```{r}
quijote <- spdf_open(system.file("extdata", "quijote.spdf", package = "spdf"))
fragmentos <- spdf_fragments(quijote)
ficha <- spdf_metadata(quijote)
vapply(seq_len(nrow(fragmentos)), function(i) {
  spdf_cite(ficha, fragmentos$anchor[[i]], fragmentos$anchor_end[[i]], locale = "es")
}, character(1))
```

La URI de ancla identifica el pasaje de forma portátil, por la huella del original,
aunque el fichero cambie de nombre o de carpeta:

```{r}
hallazgos$anchor_uri[1]
```

## Contar apariciones por obra y año

`spdf_count_terms()` cuenta, para cada obra y cada término, los fragmentos que lo
contienen y las apariciones del término en ellos.

```{r}
terminos <- c("vida", "hijo", "cosas", "dulce", "poesía")
recuento <- spdf_count_terms(archivos, terminos)
recuento[recuento$occurrences > 0, c("title", "year", "term", "fragments", "occurrences")]
```

Con R base se agrega por año en una línea:

```{r}
aggregate(occurrences ~ year + term, data = recuento, FUN = sum, subset = occurrences > 0)
```

Y con dplyr, si está instalado, la tabla habitual de obra por término:

```{r, eval = requireNamespace("dplyr", quietly = TRUE), message = FALSE}
library(dplyr)
recuento |>
  group_by(year, title) |>
  summarise(apariciones = sum(occurrences), terminos = sum(occurrences > 0), .groups = "drop") |>
  arrange(year)
```

Como los ficheros SPDF de este paquete son fragmentos, los números son pequeños; con
obras completas el mismo código da series que se pueden comparar por décadas o por
autores.

## Volver a la fuente

Todo recuento debería poder auditarse. Las tablas de pasajes y de unidades citables
son tibbles con los nombres de columna de la especificación:

```{r}
spdf_units(quijote)[, c("ord", "printed", "reader", "confidence")]
```

`reader` dice qué leyó cada página (la capa de texto del PDF, un modelo de visión, una
transcripción) y `confidence` con qué seguridad: datos que conviene declarar en la
metodología de cualquier trabajo con texto digitalizado.

## Exportar la bibliografía

La ficha de cada obra es un ítem CSL-JSON, así que pasa sin pérdidas a Zotero, Pandoc o
citeproc; también hay BibTeX:

```{r}
cat(spdf_bibtex(quijote))
spdf_close(quijote)
```

## Validar antes de analizar

Antes de procesar un corpus recibido conviene validar cada fichero. `spdf_validate()`
aplica las comprobaciones de la especificación y devuelve sus códigos de error y de
aviso:

```{r}
informe <- lapply(archivos, spdf_validate)
data.frame(
  archivo = basename(archivos),
  valido = vapply(informe, function(r) r$valid, logical(1)),
  avisos = vapply(informe, function(r) paste(vapply(r$warnings, function(w) w$code, ""), collapse = " "), "")
)
```

El aviso W110 de Garcilaso solo señala que es un fichero del formato anterior: se lee
completo a través de la vista 5.0.
